【裁判字號】    99,交聲,3425
【裁判日期】    991209
【裁判案由】    交管條例聲異
【裁判全文】
臺灣板橋地方法院交通事件裁定        99年度交聲字第3425號
原處分機關  交通部公路總局臺北區監理所
異  議  人
即受處分人  林威廷
上列異議人因違反道路交通管理處罰條例案件，對於交通部公路
總局臺北區監理所於民國99年10月13日以北監自裁字第裁40-C00
000000號違反道路交通管理事件裁決書所為之裁決處分不服，聲
明異議，本院裁定如下：
    主  文
原處分撤銷。
林威廷汽車駕駛人駕駛汽車肇事致人受傷而逃逸，吊銷其駕駛執
照，壹年內禁考。
    理  由
一、原處分意旨為：異議人即受處分人林威廷於民國98年11月16
    日上午7 時58分許，駕駛車牌號碼9639-DR 號自用小客車（
    下稱本件汽車），在臺北縣三重市○○路與重陽路口處，因
    有「駕駛汽車肇事致人受傷而逃逸」之違規，經臺北縣政府
    警察局交通警察大隊三重分隊警員開立舉發通知單舉發，嗣
    異議人不服於應到案日期即98年12月25日前提出申訴，經原
    處分機關交通部公路總局臺北區監理所於99年10月13日以北
    監自裁字第裁40-C00000000號違反道路交通管理事件裁決書
    ，依道路交通管理處罰條例第62條第3 項前段、第4 項前段
    、第67條第3 項（裁決書漏引同條例第3 項前段、第67條第
    3 項）及違反道路交通管理事件統一裁罰基準表等規定，裁
    處罰鍰新臺幣（下同）6 千元，吊銷駕駛執照，1 年內禁考
    。
二、異議意旨略以：伊於前揭時間，駕駛本件汽車行經臺北縣三
    重市○○路與重陽路口處，因被行駛在本件汽車右後方側面
    重型機車由後欲臨時左轉擦撞，因當時上班交通吵雜，且伊
    完全不知情，卻遭裁決處罰6 千元之罰鍰。依行政罰法第26
    條第1 項前段規定，本案業經刑事法律為處罰，原處分機關
    竟另於99年10月3 日對經地檢署緩起訴之同一案件為裁決罰
    款6 千元，顯違反行政罰法之一事不二罰之規定，爰依法聲
    明異議等語。
三、經查：
（一）按汽車駕駛人駕駛汽車肇事致人受傷或死亡者，應即採取
      救護措施及依規定處置，並通知警察機關處理，不得任意
      移動肇事汽車及現場痕跡證據，違反者處3 千元以上9 千
      元以下罰鍰。前項駕駛人肇事致人受傷而逃逸者，吊銷其
      駕駛執照。汽車駕駛人，曾依本條例其他各條規定吊銷駕
      駛執照者，一年內不得考領駕駛執照，道路交通管理處罰
      條例第62條第3 項前段、第4 項前段、第67條第3 項分別
      定有明文。查異議人確於前揭時地，駕駛本件汽車因車速
      過快不慎撞擊吳冠誼所騎乘車牌號碼BBJ-661 號重型機車
      ，致吳冠誼人車倒地再撞擊後方由游曉芬所騎乘之車牌號
      碼072-QCZ 號輕型機車，吳冠誼因此受有左肘挫傷、左膝
      挫傷之傷害（過失傷害部分業已撤回告訴，另為不起訴處
      分），游曉芬亦受有左膝及左腳盤擦傷等傷害。詎異議人
      竟不思救助，亦未告知其姓名、聯絡方式，逕行駕車離去
      之事實，嗣經吳冠誼報警後，警方始循線查獲等情，有臺
      灣板橋地方法院檢察署檢察官99年度調偵字第251 號緩起
      訴處分書1 份在卷可稽，另亦有本件舉發通知單影本1 件
      附卷可佐，是異議人於本件猶爭執其就駕駛汽車肇事致人
      受傷乙事不知情云云，顯無可採，已足認異議人確有駕駛
      汽車肇事致人受傷而逃逸之違規事實無訛。
（二）次按行政罰法第26條第1 項、第2 項規定：「一行為同時
      觸犯刑事法律及違反行政法上義務規定者，依刑事法律處
      罰之。但其行為應處以其他種類行政罰或得沒入之物而未
      經法院宣告沒收者，亦得裁處之。」、「前項行為如經不
      起訴處分或為無罪、免訴、不受理、不付審理之裁判確定
      者，得依違反行政法上義務規定裁處之。」其所揭示之所
      謂「一事不二罰」原則，探究其立法目的，係以一行為同
      時觸犯刑事法律及違反行政法上義務規定時，由於刑罰與
      行政罰同屬對不法行為之制裁，而刑罰之懲罰作用較強，
      故依刑事法律處罰，即足資警惕時，實無一事二罰再處行
      政罰之必要；且刑事法律處罰，由法院依法定程序為之，
      較符合正當法律秩序，應予優先適用。但罰鍰以外之沒入
      或其他種類行政罰，因兼具維護公共秩序之作用，為達行
      政目的，行政機關仍得併予裁處。又此所稱「其他種類行
      政罰」，係指違反行政法上之義務應受「裁罰性」之「不
      利處分」而言，依行政罰法第2 條規定，應包括限制或禁
      止行為之吊扣、吊銷證照處分在內，合先敘明。
（三）又按檢察官之緩起訴處分於緩起訴期間內，有下列情形之
      一者，檢察官得依職權或依告訴人之聲請撤銷原處分，繼
      續偵查或起訴：(1) 於期間內故意更犯有期徒刑以上刑之
      罪，經檢察官提起公訴者；(2) 緩起訴前，因故意犯他罪
      ，而在緩起訴期間內受有期徒刑以上刑之宣告者；(3) 違
      背第253 條之2 第1 項各款之應遵守或履行事項者，刑事
      訴訟法第253 條之3 第1 項定有明文。據此可知經檢察官
      為「緩起訴」處分者，於「緩起訴」之猶豫期間內，最終
      是否會被檢察官提起公訴，猶懸而未定，亦即「緩起訴」
      處分於猶豫期間內尚未具有實質之確定力，檢察官仍得根
      據上開規定依職權或依告訴人之聲請，將被告「緩起訴」
      處分撤銷。而行政罰法第26條明定一事不二罰原則，且應
      受行政罰之行為如經不起訴處分或為無罪、免訴、不受理
      、不付審理之裁判「確定」者，始得依違反行政法上義務
      規定裁處之，並未明文包括「緩起訴」處分在內，雖「緩
      起訴」處分之最終使被告免於刑事訴追之效果與「不起訴
      」處分之效果相同，惟依行政罰法第26條第2 項之立法意
      旨，亦必須待緩起訴處分實質確定時，被告始最終地確定
      免於受刑事訴追，原處分機關始得為行政裁罰，亦即在緩
      起訴期間內即猶豫期間期滿前，該緩起訴處分仍有被撤銷
      之可能，處分機關若於上揭緩起訴猶豫期間期滿前逕為行
      政裁決，裁處處分人行政罰鍰，將使受處分人日後有同時
      遭受行政處罰（指罰鍰）及刑事訴追之危險，顯與行政罰
      法第26條規定之立法意旨相違背（臺灣高等法院暨所屬法
      院96年法律座談會研討意見參照）。
（四）準此，本件異議人上開肇事逃逸之行為，同時違反道路交
      通管理處罰條例第62條第3 項前段、第4 項前段與刑法第
      185 條之4 之規定，係一行為同時觸犯刑事法律及違反行
      政法上義務規定，依行政罰法第26條第1 項前段規定，應
      依刑事法律處罰之，而異議人肇事逃逸違反刑法第185 條
      之4 之規定，如前述業經臺灣板橋地方法院檢察署檢察官
      為緩起訴處分，緩起訴期間為1 年，並命異議人應於緩起
      訴處分確定後，收受檢察官執行緩起訴處分命令通知書時
      起2 個月內，向中華民國好牧人關懷之家協進會支付3 萬
      元，嗣前開緩起訴處分於99年4 月15日確定，緩起訴期間
      即應為99年4 月15日至100 年4 月14日，故該緩起訴期間
      現尚未期滿，有臺灣高等法院被告前案紀錄表1 份在卷可
      佐。是揆諸前開說明，必須待緩起訴處分「實質確定」時
      ，異議人始最終地確定免於受刑事訴追，亦即在緩起訴期
      間內即猶豫期間期滿前，該緩起訴處分仍有被撤銷之可能
      ，此時原處分機關若依法為行政裁決為罰鍰處分，將使受
      處分人有同時遭受行政處罰（罰鍰）及刑事訴追之危險，
      顯與行政罰法第26條規定之立法意旨相違背。末查，縱前
      揭緩起訴期間屆滿未經撤銷確定，因肇事逃逸經檢察官為
      緩起訴處分，並命駕駛人向指定公益團體支付款項者，此
      等命令名義上雖非刑罰，但仍是一種特殊的處遇措施，造
      成駕駛人之財產減少或義務增加，性質上亦屬干預人民自
      由之處分，與刑事制裁無異，實質上應屬刑事處罰，縱認
      該支付款項命令因未經法院裁判所為之處罰，非刑事處分
      ，但付款行為仍具行政罰鍰之性質，自不應就同一行為再
      受行政罰鍰。再依94年12月28日修正公布，95年7 月1 日
      施行之道路交通管理處罰條例第35條第8 項規定：「前項
      汽車駕駛人，經裁判確定處以罰金低於本條例第92條第3
      項所定最低罰鍰基準規定者，應依本條例裁決繳納不足最
      低罰鍰之部分。」可知倘駕駛人所支付之緩起訴處分金，
      未達道路交通管理處罰條例第92條第3 項所定最低罰鍰基
      準規定者，始仍須補繳不足最低罰鍰之部分，而本件異議
      人若確依檢察官命令繳付緩起訴處分金3 萬元予中華民國
      好牧人關懷之家協進會，則其既已支付超過道路交通管理
      處罰條例第62條第3 項前段等所定罰鍰基準之金額，依該
      條例第35條第8 項之規定，原處分機關於緩起訴期間屆滿
      後，自同應不得再對異議人裁處罰鍰，併此敘明。
四、綜上所述，異議人雖確有於前揭時間、地點，駕駛汽車肇事
    致人受傷而逃逸之違規行為，然原處分機關在緩起訴處分尚
    未實質確定前，逕依道路交通管理處罰條例第62條第3 項前
    段、第4 項前段規定裁罰異議人罰鍰6 千元部分，顯與行政
    罰法第26條第1 項前段之規定意旨有違，即有可議。另依道
    路交通管理處罰條例第4 項前段、第67條第3 項規定，就吊
    銷駕駛執照，1 年內禁考部分，則因屬行政罰法第26條第1
    項但書及第2 條第1 款所稱之其他種類行政罰，兼具維護公
    共秩序之作用，為達此行政目的，故就此部分予以裁處，並
    無違反一事不二罰原則，且因本件係原處分機關就異議人單
    一交通違規行為而為裁處，無從將該處分內容分割論斷，而
    應由本院將原處分予以撤銷，並另自為裁罰如主文第2 項所
    示，以期適法（參照臺灣高等法院暨所屬法院98年法律座談
    會刑事類提案第23號討論提案審查意見暨研討結果）。
據上論斷，應依道路交通管理處罰條例第87條第2 項，道路交通
事件處理辦法第19條前段，裁定如主文。
中    華    民    國    99    年    12    月    9     日
                  交通法庭  法  官  張 兆 光
上列正本證明與原本無異。
如不服本裁定，應於裁定送達後五日內敘明抗告理由，向本院提
出抗告狀。
                            書記官  曹 秋 冬
中    華    民    國    99    年    12    月    9     日

司法院資訊處製作；財團法人民間司法改革基金會備份。
